【裁判字號】    99,重上,34
【裁判日期】    990707
【裁判案由】    清償債務
【裁判全文】
臺灣高等法院高雄分院民事判決          99年度重上字第34號
上  訴  人  乙○○
訴訟代理人  黃清江律師
被 上訴 人  甲○○
訴訟代理人  鄭曉東律師
            魏緒孟律師
上列當事人間請求清償債務事件，上訴人對於民國99年2 月24日
臺灣高雄地方法院99年度重訴字第9 號第一審判決提起上訴，本
院於99年6月23日言詞辯論終結，判決如下：
    主  文
上訴駁回。
第二審訴訟費用由上訴人負擔。
    事 實 及 理 由
一、被上訴人主張：上訴人於民國85、86年間陸續向伊借款新台
    幣（下同）1027萬元，開立同額支票交付伊屆期提兌，其間
    上訴人屢還屢借，最後尚餘本金900 萬元及利息33萬6000元
    無力清償，嗣兩造協議由上訴人開立如原判決附表編號至
    所示共計900 萬元支票，及編號所示33萬元6000元支票
    交付伊，上訴人承諾屆期可由伊提示兌現以為清償，並提供
    訴外人顏玉芬所有坐落高雄縣大社鄉○○路322 號房地所有
    權狀交予伊質押。詎前開支票屆期前，被上訴人因無力兌現
    而要求伊暫勿提示，迄今亦未清償。及至近年，伊得知上訴
    人擔任砂石公會理事長職務，富於資力，卻拒不還款，為此
    依消費借貸法律關係，求為判決：(一)上訴人應給付被上訴人
    933 萬6000元，及其中900 萬元自94年1 月1 日起至清償日
    止按年息5%計算之利息；(二)願供擔保請准宣告假執行。
二、上訴人則以：伊先前確向被上訴人借款，87年間與被上訴人
    結算後仍積欠933 萬6000元本息未清償，伊因在高雄縣甲仙
    鄉從事採石業而有採石權，將成立上嬴砂石有限公司（下稱
    上嬴公司），乃與被上訴人達成協議，以上嬴公司之80% 股
    份抵償伊之欠款，即被上訴人以其債權轉為股份加入經營上
    嬴公司，並因被上訴人係醫師，遂以其妻及妻舅名義為股東
    ，且由其妻舅許永芳擔任實際負責人。故伊積欠被上訴人之
    款項既已用上嬴公司股份抵償完畢，被上訴人再請求伊返還
    借款，即屬無據等語，資為抗辯。
三、原審判決判命上訴人應給付被上訴人933 萬6000元及其中90
    0 萬元自94年1 月1 日起至清償日止，按年息5%計算之利息
    ，並為附條件准、免假執行之宣告。上訴人提起上訴，聲明
    ：(一)原判決廢棄。(二)被上訴人在第一審之訴駁回。被上訴人
    則請求駁回上訴。
四、兩造不爭執事項：
  (一)上訴人前於85、86年間陸續向被上訴人借款，87年間兩造進
    行結算，合計上訴人尚欠本金900 萬元及利息33萬6000元未
    清償。
  (二)上訴人於87年間簽發如原判決附表所示支票4 紙交付被上訴
    人，該支票迄今由被上訴人收執。
  (三)上贏公司於87年11月5 日設立登記，登記董事為上訴人，股
    東為許永芳、黃敏容、許麗美、林容瑜。
五、兩造爭執事項：兩造間是否有達成以上贏公司之80% 股份抵
    償上訴人借款債務之協議？本院判斷如下：
  (一)按請求履行債務之訴，原告就其所主張債權發生原因之事實
    ，固有舉證之責任，若被告自認此項事實而主張該債權已因
    清償而消滅，則清償之事，應由被告負舉證之責任，此觀民
    事訴訟法第277 條規定自明（最高法院28年上字第1920號判
    例參照）。本件上訴人前因陸續向被上訴人借款，87年間兩
    造進行結算，合計上訴人尚欠本金900 萬元及利息33萬6000
    元，為上訴人所不爭執，上訴人雖主張其與被上訴人間有協
    議以上贏公司80% 股份抵償其債務，其所欠債務已用上嬴公
    司股份抵償完畢，惟為被上訴人所否認，並辯稱：伊未以對
    上訴人之借款債權轉為上贏公司股份，亦未曾投資或經營上
    贏公司，上贏公司實係由上訴人與許永芳共同經營，與伊無
    關等語，自應由上訴人就兩造間有達成以股份抵償債務協議
    之利己事實負其舉證責任。
  (二)上訴人就其以上贏公司股份抵償欠款乙情，已自承並無證據
    提出（一審卷第28頁），上訴人雖以被上訴人因係醫師而未
    以自己名義擔任股東，且上贏公司係由被上訴人之妻舅許永
    芳擔任實際負責人，主張上贏公司設立登記事項卡及董事、
    股東名單上所載股東許永芳、黃敏容、許麗美、林容瑜等四
    人，均係被上訴人提供之人頭股東，出資額占總出資額80%
    ，均係被上訴人以上訴人舊欠933 萬6000元抵償轉投資為股
    份股金云云。惟被上訴人否認上贏公司股東許永芳、黃敏容
    、許麗美、林容瑜等四人係其提供之人頭股東，並辯稱上贏
    公司股東名單中雖有伊之配偶許麗美在內，惟許永芳、許麗
    美係許氏家族成員，晉通公司為其家族企業，因從事營造、
    建築等事業，而與上訴人合作經營砂石公司，且參與經營上
    贏公司者實為許永芳，而非伊，許永芳亦確有實際出資等語
    ，上訴人未能舉證證明上贏公司股東許永芳、黃敏容、許麗
    美、林容瑜等四人係被上訴人提供之人頭股東，尚難單憑許
    麗美、許永芳與被上訴人為配偶、姻親關係，即推論渠等均
    係被上訴人提供之人頭股東，進而遽認兩造間有達成以上贏
    公司之80% 股份抵償上訴人債務之協議。
  (三)上訴人雖另主張：被上訴人如非同意以股份抵償，何以支票
    一直沒有提示，甚至罹於票據債權之請求權時效，而於13年
    後始進行求償動作，有違常理；況伊向被上訴人借款，亦以
    伊名義簽付支票保證，支票屆期自可提示兌現，被上訴人屆
    期不提示，係因被上訴人對伊之借款債權已轉投資伊成立之
    上贏公司之故云云。惟被上訴人辯以：兩造本係好友關係，
    伊在支票到期後，明知上訴人無付款能力，即使提示支票，
    亦無法兌現，反而會造成上訴人成為拒絕往來戶，無法正常
    經營事業，於雙方均為不利，乃未予提示。伊之票據請求權
    時效雖已消滅，但伊之匯款單據齊全，可另以借款之法律關
    係求償，權利不致喪失，自不必非提示支票不可等語。查，
    被上訴人未將支票提示及常年未向上訴人請求清償債務，致
    其票據請求權罹於時效而消滅，僅足證明被上訴人怠於行使
    其票據權利，不能證明被上訴人有同意以其對上訴人之借款
    債權轉作投資上贏公司之股份，尚難以此遽為不利於被上訴
    人之認定。
六、綜上所述，上訴人既未能舉證明兩造間有達成以上贏公司之
    80% 股份抵償上訴人借款債務之協議，是其主張所欠債務已
    用上嬴公司股份抵償完畢，自得拒絕被上訴人清償債務之請
    求等語，為不足採。從而，被上訴人依消費借貸法律關係，
    求為命上訴人給付933 萬6000元，及其中900 萬元自94年1
    月1 日至清償日止按年息5%計算之利息，即屬正當，應予准
    許。原審為上訴人敗訴之判決，並為附條件准、免假執行之
    宣告，核無違誤。上訴意旨指摘原判決不當，求予廢棄改判
    ，為無理由，應予駁回。兩造其餘攻防及所提證據，於判決
    結果不生影響，無再逐一論述，併此敘明。
七、據上論結：本件上訴為無理由，依民事訴訟法第449 條第1
    項、第78條，判決如主文。
中    華    民    國    99    年    7     月    7     日
                            民事第六庭
                                審判長法官  許明進
                                法      官  李炫德
                                法      官  徐文祥
以上正本證明與原本無異。
如對本判決上訴，須於判決送達後20日內向本院提出上訴狀，其
未表明上訴理由者，應於上訴後20日內向本院提出上訴理由書（
均須按他造當事人之人數附繕本）。上訴時應提出委任律師或具
有律師資格之人之委任狀，並依附註條文規定辦理。如委任律師
提起上訴者，應一併繳納上訴審裁判費。
中    華    民    國    99    年    7     月    8     日
                                書  記  官  梁雅華
附註：
民事訴訟法第466 條之1 ：
對於第二審判決上訴，上訴人應委任律師為訴訟代理人，但上訴
人或其法定代理人具有律師資格者，不在此限。
上訴人之配偶、三親等內之血親、二親等內之姻親，或上訴人為
法人、中央或地方機關時，其所屬專任人員具有律師資格並經法
院認適當者，亦得為第三審訴訟代理人。
第1 項但書及第2 項情形，應於提起上訴或委任時釋明之。

司法院資訊處製作；財團法人民間司法改革基金會備份。
